臺灣臺北地方法院刑事判決　　　　　　　100年度訴字第287號
公　訴　人　臺灣臺北地方法院檢察署檢察官
被　　　告　高陞櫂
選任辯護人　林瑑琛律師
上列被告因偽造文書等案件，經檢察官提起公訴（100 年度偵字
第4450號），本院判決如下：
    主  文
高陞櫂共同行使偽造公文書，足以生損害於公眾及他人，處有期
徒刑壹年肆月，如附表一所示公印文及附表二所示之物，均沒收
。
    事  實
一、緣姓名、年籍不詳綽號「阿正」、「阿富」、「OK」之成年
    男子共組不法詐騙集團。嗣高陞櫂透過介紹認識該集團成員
    ，其明知知該集團係在從事詐騙錢財之行為，高陞櫂仍於民
    國100 年2 月間加入該詐騙集團為成員，並擔任開車至指定
    地點、佯稱為公務機關人員，出面向受詐騙者收取詐得財物
    之工作，該綽號「阿正」之人並提供門號0000000000號行動
    電話1 具（含SIM 卡1 張、NOKIA 廠牌、序號：0000000000
    00000 號）予高陞櫂作為聯絡詐騙之用，而與該詐騙集團共
    同意圖為自己不法之所有，基於行使偽造公文書、僭越公務
    員職權、行使偽造私文書，及詐欺取財之犯意聯絡，由該詐
    騙集團成員於100 年2 月16日上午10時許，假冒為社會局人
    員及檢察官，以電話向薛光祖佯稱：其妻子證件遭盜用，涉
    及刑事案件，遭凍結帳戶，若要解除凍結，需要帳戶及印章
    ，並告知將會派專員到府處理等語，使薛光祖誤信為真，陷
    於錯誤，而與之約定時間、地點，綽號「阿富」之人隨即指
    示高陞櫂與綽號「OK」之人前往指定地點；並由綽號「阿正
    」之人將該詐騙集團之成員先於不詳時間、地點，接續偽造
    均蓋用「檢察執行處鑑」、「法務部行政執行關臺北執行處
    凍結管制命令」印文各1 枚之臺灣台中地方法院檢察署傳票
    之公文書1 張、臺中地方法院地檢署監管科文書之公文書1
    張及法務部台中行政執行處凍結管制執行命令之公文書1 張
    交付予高陞櫂持有，高陞櫂、綽號「OK」之人乃於100 年2
    月16日下午2 時7 分許，一同駕駛車輛前往指定之薛光祖位
    於臺北市○○區○○街20號6 樓之3 住處，嗣抵達後，由綽
    號「OK」之人留守在車上，高陞櫂則攜帶前開偽造公文書3
    張進入薛光祖前揭住處內，同時間，該詐騙集團成員再以電
    話與薛光祖聯繫，薛光祖見高陞櫂前來，即將電話交予高陞
    櫂接聽，高陞櫂乃配合電話一端之詐騙集團成員，附和回答
    ：「長官，是」等語，而冒充自己是公務機關之專員，僭越
    其職權，並繼之將前開偽造之臺灣台中地方法院檢察署傳票
    之公文書1 張、臺中地方法院地檢署監管科文書之公文書1
    張及法務部台中行政執行處凍結管制執行命令之公文書1 張
    交付予薛光祖收執而行使之，以取信薛光祖，足生損害於臺
    灣臺中地方法院檢察署、法務部行政執行署執行職務之正確
    性，並使薛光祖陷於錯誤，誤認高陞櫂為公務機關之專員，
    而將戶名薛文啟惠、局號0000000000 0000 號之郵局帳戶存
    摺1 本及印章（名為薛文啟惠）1 枚交予高陞櫂，且告知提
    款密碼。而高陞櫂於成功領取得前揭存摺及印章後，隨即於
    100 年2 月16日下午3 時許，與綽號「OK」之人一同前往臺
    北市○○區○○路3 段301 號郵局，於未經薛文啟惠之同意
    或授權下，在空白的提款單上填寫帳戶帳號、提領金額為新
    臺幣（下同）46 8,000元等事項，並盜用薛文啟惠之印章蓋
    用於該提款單上，而偽造用以表彰薛文啟惠本人同意提領款
    項之私文書後，持向郵局不知情之承辦人員辦理提款而行使
    之，使該承辦人員因陷於錯誤，誤認高陞櫂受薛文啟惠授權
    ，而提領該帳戶內之款項新臺幣（下同）468,000 元得逞，
    足生損害於薛文啟惠、郵局對於存款帳戶存提款管理之正確
    性，高陞櫂再依綽號「阿富」之人指示將468,000 元轉交予
    該詐欺集團成員收執。嗣於100 年2 月17日高陞櫂再接獲綽
    號「阿富」之人之指示，與綽號「OK」之人一同前往臺北市
    ○○區○○路3 段301 號郵局，由高陞櫂在未經薛文啟惠之
    同意或授權下，接續在空白的提款單上填寫帳戶帳號、提領
    金額為335,000 元等事項，並盜用薛文啟惠之印章蓋用於該
    提款單上，而偽造用以表彰薛文啟惠本人同意提領款項之私
    文書後，持向郵局之承辦人員辦理提款而行使之，足生損害
    於薛文啟惠、郵局對於存款帳戶存提款管理之正確性，惟因
    薛光祖已於前日即100 年2 月16日知悉是遭詐騙，並通知該
    郵局前開情勢，此時，經郵局承辦人員報警處理，高陞櫂始
    為警當場查獲，並扣得綽號「阿正」之人所交付門號000000
    0000號行動電話1 具（含SIM 卡1 張）。
二、案經薛光祖訴由臺北市政府警察局中正第二分局移送臺灣臺
    北地方法院檢察署檢察官偵查起訴。
    理  由
壹、證據能力
一、按被告以外之人於審判外之言詞或書面陳述，除法律有規定
    者外，不得作為證據。又被告以外之人於審判外之陳述，雖
    不符前4 條之規定，而經當事人於審判程序同意作為證據，
    法院審酌該言詞陳述或書面陳述作成時之情況，認為適當者
    ，亦得為證據。當事人、代理人或辯護人於法院調查證據時
    ，知有第159 條第1 項不得為證據之情形，而未於言詞辯論
    終結前聲明異議者，視為有前項同意，刑事訴訟法159 條第
    1 項、第159 條之5 分別定有明文。查證人薛光祖於警詢時
    所為之陳述，固係審判外之陳述而屬傳聞證據，惟被告高陞
    櫂就上開審判外之陳述，於本院審理中，並不爭執證據能力
    ，復未曾於言詞辯論終結前聲明異議，而本院審酌該證人薛
    光祖陳述作成時之情況，並無違法取證及證明力過低之瑕疵
    ，亦認以之作為證據為適當，依前揭規定說明，自得為證據
    。
二、次按未經被告詰問之被告以外之人於偵查中向檢察官所為之
    陳述，依刑事訴訟法第159 條之1 第2 項之規定，原則上屬
    於法律規定為有證據能力之傳聞證據，於例外顯有不可信之
    情況，始否定其得為證據。是得為證據之被告以外之人於偵
    查中所為之陳述，因其陳述未經被告詰問，應認屬於未經合
    法調查之證據，並非無證據能力，而禁止證據之使用。惟是
    否行使詰問權，屬被告之自由，倘被告於審判中捨棄詰問權
    ，或證人客觀上有不能受詰問之情形，自無不當剝奪被告詰
    問權行使之可言（參見最高法院98年度台上字第1032號判決
    意旨參照）。查證人薛光祖於偵查中之陳述，已依法具結（
    見100 年度偵字第4450號偵查卷第63頁），且衡諸該陳述之
    作成並無顯不可信之情況，因認具有證據能力，又證人薛光
    祖於本院審理中到庭作證並進行交互詰問，已足以保障被告
    與辯護人之對質詰問權，而本院於審判期日依法定程序提示
    證人薛光祖之證述並告以要旨，而為合法調查後，自得將證
    人薛光祖於偵查中之證述採為證據。
貳、實體方面
一、上揭犯罪事實業經被告於本院行準備程序時坦承不諱（見10
    0 年3 月28日準備程序筆錄第2頁），且查：
  (一)核與證人薛光祖於警詢、偵查及本院審理中證述情節相符合
    （同前偵查卷第10頁至第12頁、第59頁至第61頁、本院100
    年6 月2 日審理筆錄第2 頁至第6 頁），並有卷附郵局存摺
    影本1 份、郵政存簿儲金提款單1 份（同前偵查卷第28頁至
    第30頁）及扣案偽造之「臺灣台中地方法院檢察署傳票」1
    張、「臺中地方法院地檢署監管科文書」1 張、「法務部台
    中行政執行處凍結管制執行命令」1 張與門號000000000 號
    行動電話1 具在卷可稽。足徵被告前開自白與事實相符合，
    值堪信實。
  (二)雖被告之選任辯護人於本院審理時為被告辯護稱：被告雖持
    3 張偽造之公文書至證人薛光祖住處，且交付予證人薛光祖
    ，但被告始終未有隻字片語提及該3 張文件之內容或意旨，
    亦未向證人薛光祖有所主張或施用詐述，被告是否有涉及公
    訴人所指稱之行使偽造公文書罪嫌非無斟酌之餘地云云。惟
    查：
  (1)所謂行使偽造之文書，乃依文書之用法，以之充作真正文書
    而加以使用之意，且行為人就所偽造文書之內容向他方有所
    主張，始足當之。而依被告於偵查及本院審理中均供稱：伊
    開始不知道該等文書是偽造的，是到證人薛光祖家中時，伊
    拿該等文書給證人薛光祖時看到內容，才知道內容是偽造的
    ，因為該文書看起來像假的等語（同前偵查卷第40頁、本院
    100 年5 月9 日準備程序筆錄第5 頁），顯見被告已知悉該
    等「臺灣台中地方法院檢察署傳票」1 張、「臺中地方法院
    地檢署監管科文書」1 張及「法務部台中行政執行處凍結管
    制執行命令」1 張均是偽造之公文書後，其猶仍當場交付予
    證人薛光祖持有，被告自是有將該等偽造之公文書充作真正
    文書而加以行使，並於行使同時，向證人薛光祖主張該等偽
    造公文書內容，而表彰薛文啟惠確實涉及刑事不法，遭凍結
    帳戶之情事之意思甚明。
  (2)復按刑法上所謂共同實施，並不以參與全部犯罪行為為必要
    ，其分擔實施一部分行為者，仍屬共同正犯；共同實施犯罪
    行為之人，在合同意思範圍以內，各自分擔犯罪行為之一部
    ，相互利用他人之行為，以達其犯罪之目的者，即應對於全
    部所發生之結果負責（最高法院28年上字第3110號判例、46
    年臺上字第1304號判例意旨足資參照）。而本案係詐騙集團
    成員假冒為社會局人員及檢察官，先以電話向證人薛光祖佯
    稱：其妻子證件遭盜用，涉及刑事案件，遭凍結帳戶，若要
    解除凍結，需要帳戶及印章，並告知將會派專員到府處理等
    語，嗣旋即指派被告與綽號「OK」之人前往，被告抵達後，
    同時間，該詐騙集團成員再以電話與證人薛光祖聯繫，證人
    薛光祖隨即將電話交予被告接聽，被告乃配合電話一端之詐
    騙集團成員，附和回答：「長官，是」等語，並將持有之持
    偽造「臺灣台中地方法院檢察署傳票」、「臺中地方法院地
    檢署監管科文書」及「法務部台中行政執行處凍結管制執行
    命令」交付予證人薛光祖，以取信證人薛光祖，證人薛光祖
    信以為真，並因而交付存摺、印章予被告及告知密碼等情，
    已經本院認定如前所述，則被告縱未親自對證人薛光祖訴說
    詐騙內容，然被告既加入該詐騙集團，且明顯是以分工合作
    並相互利用他人之行為以達犯罪目的，則其於本案合同意思
    範圍以內，即應對於全部所發生之結果，共同負責，至為明
    確。基此，辯護人此部分之辯解，自不足採信
  (三)綜上，本件事證明確，被告前開犯行，洵堪認定，應依法論
    科。
三、論罪科刑
  (一)按刑法上偽造文書罪，係著重於保護公共信用之法益，即使
    該偽造文書所載名義製作人實無其人，而社會上一般人仍有
    誤信其為真正文書之危險，仍難阻卻犯罪之成立，最高法院
    54年台上字第1404號判例意旨可資參照；又按刑法上所稱之
    「公文書」，係指公務員職務上製作之文書，與其上有無使
    用「公印」無涉；若由形式上觀察，文書之製作人為公務員
    ，且文書之內容係就公務員職務上之事項所製作，即令該偽
    造之公文書上所載製作名義機關不存在，或該文書所載之內
    容並非該管公務員職務上所管轄，然社會上一般人既無法辨
    識而仍有誤信為真正之危險，仍難謂非公文書（最高法院54
    年度臺上字第1407號判例意旨參照）。而本案如附表一所示
    之各該文書形式上均已表明係政府機關所出具，其內容又係
    關於刑事案件之偵辦情形，自有表彰該等公署公務員本於職
    務而製作之意，依前揭說明，均屬公文書。再刑法第218 條
    第1 項所謂偽造公印，係屬偽造表示公署或公務員資格之印
    信而言，其形式如何，則非所問，最高法院84年度台上字第
    5509號判決意旨足參，該條規範目的亦在保護公務機關之信
    用性，凡客觀上足以使社會上一般人誤信為公務機關之印信
    者，不論公務機關之全銜是否正確而無缺漏，揆諸前開最高
    法院判例、判決意旨，應認仍屬刑法第218 條第1項 所規範
    之偽造公印文，始符立法目的。是本件如附表一所示之文書
    ，固與各該機關之正式全銜相違，且實際上亦無該等機關或
    內部單位存在，然依前開說明，此等偽造文書均足使社會上
    一般人誤信其為真正文書、機關之危險，是上開偽造文書、
    ，自仍應論以偽造公文書無疑。
  (二)故核被告所為，係犯刑法第216 條、第211 條之行使偽造公
    文書罪（行使偽造「臺灣台中地方法院檢察署傳票」、「臺
    中地方法院地檢署監管科文書」、「法務部台中行政執行處
    凍結管制執行命令」公文書）、同法第15 8條第1 項之僭行
    公務員職權罪（持前揭偽造公文書並冒充自己是公務機關之
    專員）、同法第216 條、第210 條之行使偽造私文書罪（2
    次行使前揭提款單）、同法第339 條第1 項之詐欺取財罪（
    第1 次詐欺取財既遂）及第33 9條第3 項、第1 項之詐欺取
    財未遂罪（第2 次未取得詐款）。公訴意旨就被告持前揭偽
    造公文書並冒充自己是公務機關之專員部分，起訴書犯罪事
    實欄內業已論及訴追，僅是漏引刑法第158 條第1 項之僭行
    公務員職權罪，雖有未洽，仍屬業經起訴。
  (三)被告偽造「檢察執行處鑑」、「法務部行政執行關臺北執行
    處凍結管制命令」公印文、盜用「薛文啟惠」印文之行為，
    為其偽造前揭公文書、私文書之階段行為，不另論罪。被告
    偽造前揭公文書、私文書並持以行使之行為，其先前偽造之
    低度行為，為行使之高度行為所吸收，不另論罪。被告就上
    開行使偽造公文書、冒充公務員行使職務、偽造私文書及詐
    欺取財之行為，係分擔出面向被害人收取存摺、印章、行使
    公文書、私文書及領款等行為，均為犯罪分工中不可或缺之
    角色，且對上開行為均有認識，與綽號「阿正」、「阿富」
    、「OK」之人及所屬之詐騙集團成員間，有犯意聯絡及行為
    分擔，為共同正犯。被告與綽號「阿正」、「阿富」、「OK
    」之人所屬詐騙集團成員先後2 次行使偽造私文書、詐欺取
    財之行為，係各在密接之時地而為，各行為之獨立性薄弱，
    依一般社會通念，應評價為數個舉動之接續進行，俱為接續
    犯，各應論以一罪。被告前揭所為行使偽造公文書、僭行公
    務員職權、行使偽造私文書及詐欺取財既遂罪，各係一行為
    觸犯數罪名之想像競合犯，應從一重各論以行使偽造公文書
    罪。
  (四)爰審酌被告不私以己力，正當營生，貪圖不法利益，加入不
    法詐欺集團，使證人薛光祖多年辛苦積蓄毀於一旦，並增加
    警方追緝幕後詐騙集團之困難度，使該詐欺集團主要成員逍
    遙法外，將可能導致更多無辜民眾受害，及參以被告分工之
    情形及犯罪後態度、迄今猶未與證人薛光祖達成和解，賠償
    損失等一切情狀，量處如主文所示之刑。又本諸前述理由，
    本院認對被告科以有期徒刑1 年4 月即足收懲儆被告之效，
    公訴人求處有期徒刑1 年8 月，要難依其所請。
四、如附表一所示偽造之公印文，應依刑法第219 條之規定，不
    問屬於犯人與否，均宣告沒收之。而附表二所示扣案之行動
    電話1 具，係供本件犯罪所用之物，且為共犯所有等情，業
    據被告於警詢中供述明確在卷（同前偵查卷第9 頁、第67頁
    ），爰依刑法第38條第1 項第2 款之規定宣告沒收。至附表
    一所示之偽造公文書及被告另偽造之私文書即提款單部分，
    業經被告分別交付予證人薛光祖、郵局持有，已非被告或詐
    欺集團成員所有之物；另被告盜用薛文啟惠之印章蓋於提款
    單上之印文，亦非偽造之印文，爰均不予宣告沒收，併此敘
    明。
據上論斷，應依刑事訴訟法第299 條第1 項前段，刑法第28條、
第158 條第1 項、第216 條、第210 條、第211 條、第339 條第
1 項、第3 項、第55條、第219 條、第38條第1 項第2 款，刑法
施行法第1 條之1 ，判決如主文。
本案經檢察官徐仕瑋到庭執行職務。
中    華    民    國   100    年    6     月    23    日
                          臺灣臺北地方法院刑事第十七庭
                              審判長法  官  劉煌基
                                    法  官  楊雅清
                                    法  官  賴淑美
上正本證明與原本無異。
如不服本判決應於收受送達後10日內向本院提出上訴書狀，並應
敘述具體理由；其未敘述上訴理由者，應於上訴期間屆滿後20日
內向本院補提理由書（均須按他造當事人之人數附繕）「切勿逕
送上級法院」。
                                    書記官  許翠燕
中    華    民    國   100    年    6     月    29    日
附錄本件論罪科刑法條：
刑法第158條第1項
冒充公務員而行使其職權者，處 3 年以下有期徒刑、拘役或 5
百元以下罰金。
刑法第210條
偽造、變造私文書，足以生損害於公眾或他人者，處 5 年以下
有期徒刑。
刑法第211條
偽造、變造公文書，足以生損害於公眾或他人者，處 1 年以上 7
年以下有期徒刑。
刑法第216條
行使第210 條至第215 條之文書者，依偽造、變造文書或登載不
實事項或使登載不實事項之規定處斷。
刑法第339條第1項
意圖為自己或第三人不法之所有，以詐術使人將本人或第三人之
物交付者，處5 年以下有期徒刑、拘役或科或併科1 千元以下罰
金。
以前項方法得財產上不法之利益或使第三人得之者，亦同。
前2項之未遂犯罰之。
 附表：一
 ┌──┬──────────┬──────────┐
 │編號│     偽造之文書     │偽造之印文          │
 ├──┼──────────┼──────────┤
 │  │臺灣台中地方法院檢察│「檢察執行處鑑」、「│
 │    │署傳票              │法務部行政執行關臺北│
 │    │                    │執行處凍結管制命令」│
 │    │                    │公印文各壹枚        │
 ├──┼──────────┼──────────┤
 │  │臺中地方法院地檢署監│「檢察執行處鑑」、「│
 │    │管科文書            │法務部行政執行關臺北│
 │    │                    │執行處凍結管制命令」│
 │    │                    │公印文各壹枚        │
 ├──┼──────────┼──────────┤
 │  │法務部台中行政執行處│「檢察執行處鑑」、「│
 │    │凍結管制執行命令    │法務部行政執行關臺北│
 │    │                    │執行處凍結管制命令」│
 │    │                    │公印文各壹枚        │
 └──┴──────────┴──────────┘
 附表二
 ┌───┬────────────────────┐
 │編號  │應    沒    收     之      物           │
 ├───┼────────────────────┤
 │    │門號0000000000號行動電話壹具（含SIM 卡壹│
 │      │張）                                    │
 └───┴────────────────────┘